【裁判字號】    93,保險上,54
【裁判日期】    950627
【裁判案由】    給付保險金
【裁判全文】
臺灣高等法院民事判決                93年度保險上字第54號
    上  訴  人  新光人壽保險股份有限公司
    法定代理人  丙○○
    訴訟代理人  癸○○
                子○○
                己○○
    被上訴人    乙○○
    訴訟代理人  王淑琍律師
上列當事人間請求給付保險金事件，上訴人對於中華民國93年7
月21日臺灣臺北地方法院92年度保險字第170號第一審判決提起
上訴，經本院於95年5月23日言詞辯論終結，判決如下：
    主      文
上訴駁回。
第二審訴訟費用由上訴人負擔。
甲、上訴人方面：
一聲明：
(一)原判決廢棄。
(二)被上訴人在第一審之訴及假執行之聲請均駁回。
二陳述：除與原判決記載相同者外，補稱略以：
(一)按當事人主張有利於己之事實者，就其事實有舉證之責任，民
  事訴訟法第277條前段定有明文。又「民事訴訟如係由原告主
  張權利者，應先由原告負舉證之責，若原告先不能舉證，以證
  實自己主張之事實為真實，則被告就其抗辯事實即令不能舉證
  ，或其所舉證據尚有疵累，亦應駁回原告之請求。」、「請求
  履行債務之訴，除被告自認原告所主張債權發生原因之事實外
  ，應先由原告就其主張此項事實，負舉證之責任，必須證明其
  為真實後，被告於其抗辯事實，始應負證明之責任，此為舉證
  責任分擔之原則。」（最高法院17年上字第917號、43年台上
  字第377號判例參照）。另近來最高法院見解，就意外傷害保
  險之被保險人遭遇外來突發事故，多認為應由保險金受益人負
  舉證責任，此由最高法院92年度台上字第1353號判決意旨：「
  上訴人既不能證明其傷害係由系爭保險單條款所約定之意外傷
  害事故所致，其請求被上訴人給付保險金，為無理由」、91年
  度台上字第1076號判決意旨：「上訴人未舉證證明其右眼係因
  意外事故所致傷害而摘除，其依旅遊平安保險契約請求被上訴
  人給付殘廢保證險，... 尚嫌無據」、92年度台上字第1353號
  判決意旨：「系爭保險契約為傷害保險契約，請求給付保險金
  之權利人即應就被保險人係因突發外來意外傷害事故致死之事
  實負舉證責任」觀之自明。
(二)本件兩造簽訂之新光企業團體意外保險保險單條款第2條約定
  ：「被保險人於本契約有效期間內，因遭受意外傷害事故，致
  其身體蒙受傷害而致殘廢或死亡時，依照本契約的約定，給付
  保險金。前項所稱意外傷害事故，指非由疾病引起之外來突發
  事故。」。因此，依前述舉證責任分配規定，被上訴人既主張
  事故之發生係出於意外，則對此一有利於己之事實，自應負舉
  證責任。又意外傷害或死亡之定義，學說上有原因說及結果說
  之區別，如採「結果說」，不問原因是否出於意外，只須結果
  係出於意外者，即屬意外傷害或死亡，但採「原因說」，則須
  導致傷害或死亡之外界原因係出於意外者，方屬意外傷害或死
  亡。系爭保單條款明確使用「非由疾病引起之外來突發事故」
  之字句，在解釋上可確定係採「原因說」，而非「結果說」，
  故前開約定所稱外來突然事故須為外來（即限定引起事故之原
  因出於自身以外之事故），且為突發（即外在環境急速變化，
    事      實
  以致不可預期或出乎預料之外），始能謂係外來且突發之事故
  。亦即所謂「意外傷害事故」，除其事故原因限於「非由疾病
  引起」之外，尚須事故本身符合「外來」及「突發」二要件，
  被上訴人自應先就其主張被保險人即被上訴人之父吳培波係因
  遭遇「外來」、「突發」之事故而身故負舉證責任，伊始有給
  付系爭保險金之義務。
(三)又依民事訴訟法第355條第1項規定，所謂公文書推定為真正，
  係指公文書之形式證據力，亦即作成之真正而言，至其實質證
  據力如何，非不得以反證證明其所載之事實不符。本件被保險
  人吳培波之死亡原因，依台灣台中地方法院檢察署（下稱台中
  地檢署）相驗屍體證明書之記載，其死亡方式雖勾選為「意外
  」，惟因檢察官之職權為追訴犯罪，其相驗之重點在判斷是否
  涉及他殺或有無他殺嫌疑，至於死因究係因疾病或意外所致，
  往往未予深究，故往往僅憑家屬或相關人士之陳述以為論斷，
  自難遽認相驗屍體證明書上所載之死亡方式為真正。又依上開
  相驗屍體證明書之記載，死亡原因為「甲、窒息，乙、溺斃，
  丙、生前落水」，被保險人死亡原因僅能確定為生前落水導致
  溺斃窒息死亡，但其「生前落水」之原因究為自為、失足或有
  其他外力因素介入，是否符合前述「外來、突發」之要件不無
  疑義。換言之，在判斷被保險人吳培波溺斃是否符合系爭保單
  條款所定義之「意外傷害事故」時，仍應先審究其「生前落水
  」是否符合「外來」、「突發」之要件。查被保險人吳培波有
  泌尿、攝護腺方面疾病，曾於民國92年1月27日溺斃前向家人
  表示最近心情不好，且曾於溺斃前3日即同年1月24日接受臺中
  榮民總醫院（下稱台中榮總）醫師建議，前往台中澄清醫院身
  心內科就診，並向醫師表示：「對排尿一事相當困擾、不快樂
  ；三個禮拜來因而提不起勁，無活力；稍微活得無意義；難排
  尿時，偶有自殺意念」，經醫師診斷為「強迫症、泛性焦慮症
  、睡眠障礙、心因性生理功能障礙」，故不能排除被保險人吳
  培波有自殺之可能。
(四)被保險人吳培波於台中都會公園人工湖溺斃時，並無證人目睹
  事發經過，被上訴人至今亦無法確定吳培波之落水點在台中都
  會公園人工湖B區何處，依舉證責任之分配原則，被上訴人自
  應就「被保險人落水點在何處」之客觀事實，負舉證責任。又
  台中都會公園人工湖四周雖無圍牆，但有種植花、樹等障礙物
  ，以防止遊客進入人工湖，而步道與湖面尚有一段距離，人工
  湖四周均為淺灘，僅跨越湖面之拱橋處較深，橋上護攔高度約
  為130公分，被保險人吳培波無論係由湖面四周或拱橋上，均
  不致於失足落水，是原判決認：「湖畔四周圍繞有一較低且寬
  度較窄之平台，該平台緊臨湖面，且於被告所指水面較深之拱
  橋處旁仍有該平台，故縱認被保險人不致由拱橋上失足意外落
  水，仍非無行走於平台上時不慎失足落水之可能」等語，純屬
  臆測之詞。參酌被上訴人起訴之另案臺灣臺中地方法院（下稱
  台中地院）92年度重國字第6號判決，可知台中都會公園人工
  湖B區之環境分布為：人工湖A、B區間之橋樑左右兩側磚狀堤
  下方種滿水草，地上幾乎呈無水狀態；人工湖B、C區間之橋樑
  左右兩側均設有上、下兩層之磚狀堤，且上層之磚狀堤距離湖
  水有2公尺遠，下層磚狀堤又種植有矮樹；人工湖B區較為危險
  之處測量湖水深度，從A點至M點各處之水深淺者僅25至30公分
  ，較深者亦僅有68至70公分，且A點至M點各處之湖邊均種植水
  草；公園設有步道引導遊客至湖邊，該步道終點距離湖岸尚有
  數公司之遠，並於步道終點處設有石椅，石椅之兩側設有矮柱
  燈及矮灌木叢，除供遊客坐於或站於其上觀賞人工景觀湖B區
  之景色外，亦在阻隔及景告遊客已在步道終點，切勿繼續往前
  行走至接近湖水之石頭斜坡。因此，該人工湖之拱橋上護欄高
  度約為130公分，而本件被保險人吳培波身高為166公分，若非
  吳培波有攀越護欄之故意行為，實無意外失足之可能。又台中
  都會公園人工湖為防止遊客失足落水，部分地點設有高度約
  30公分至1公尺不等之雲牆，階梯部分雖可直接走入湖水，但
  有約70公分高之麻繩欄杆圍住，斜坡部分雖亦可直接走到湖裡
  ，但因屬斜坡地形，呈傾斜漸沒入水中，其應為漸進式加深，
  湖面四周平台有寬、窄之分，寬約1米2，窄約40公分，但從現
  場照片觀之，一般人不可能於窄面平台行走，更何況吳培波乃
  於公園中運動散步，應無於窄面平台行走之可能。再人工湖B
  區最深之處為湖中心120公分，其湖四周較深者亦僅為70至90
  公分，若吳培波係不慎落水，其166公分之身高，又會游泳，
  僅須站立即可避免溺水，若非被保險人有自發性疾病或本身之
  故意行為，應不致於發生溺斃之結果。況依一般常情，落水者
  必然掙扎、抓取身旁物品以求生存，而吳培波經臺中地檢署檢
  察官相驗時，除有右側顳部、鼻翼部突出部、右眼眶上部、左
  眼上眼皮等臉部表皮及右手背表皮之擦傷外，別無其他明顯外
  傷，尚無任何證據顯示吳培波在湖中有掙扎、抓取任何物品以
  求生存之舉動，參酌證人甲○○證稱：台中都會公園自88、89
  年間開放以來，僅發生過吳培波溺斃及1次醉漢落水事件云云
  等情，足見吳培波意外落水之可能性甚低，其若非因自殺或內
  發性之疾病，不可能溺斃。
三證據：除援用原審提出者外，補提系爭新光企業團體定期壽險
  保險保單條款、新光團體一年期特定重大疾病定期壽險契約影
  本各1件、台中市都會公園照片6幀為證，並聲請訊問證人蔡秀
  麗、甲○○、庚○○，及聲請向台中都會公園函詢園內人工湖
  泊之湖水深度及其分布情形。
乙、被上訴人方面：
一聲明：上訴駁回。
二陳述：除與原判決記載相同者外，補稱略以：
(一)按保險人對於由不可預料或不可抗力之事故所致之損害，負賠
  償責任；保險人對於由要保人或被保險人或其代理人之過失所
  致之損害，但出於要保人或被保險人或其代理人之故意者，不
  在此限，保險法第29條定有明文。又人壽保險之被保險人故意
  自殺者，保險人不負給付保險金額之責任；傷害保險之被保險
  人故意自殺，或因犯罪行為，所致傷害、殘廢或死亡，保險人
  不負給付保險金額之責任，同法第109條第1項前段、第133條
  分別定有明文。是被保險人僅須證明保險事故之損害業已發生
  即可，保險人如主張其有免責事由，應由保險人負舉證責任。
  易言之，保險事故一經發生，人壽保險、傷害保險之保險人欲
  主張免除其保險給付義務，自應就被保險人「有故意致生保險
  事故」之事實負舉證責任，最高法院89年度台上字第1382號、
  91年度台上字第2187號判決均明揭其旨。查被保險人吳培波係
  溺斃身亡，業經檢察官於第一時間會同法醫勘驗確定為「意外
  」在案（相驗屍體證明書上有「意外」、「自殺」及其他欄位
  供檢察機關及法醫等勾選，非如上訴人所辯無「自殺」選項）
  ，排除其自殺之可能，自不得憑上訴人任意臆測，而推翻專業
  醫師之鑑定，故吳培波係「非因疾病引起外來突發意外」而身
  亡，足堪認定，伊對此客觀事實無庸負舉證責任，至於其他伊
  應舉證之事項，參酌上開說明，伊業已盡舉證責任。上訴人既
  以被保險人吳培波係自殺為由拒絕給付保險金，自應由其負舉
  證證明吳培波係故意致生保險事故而身故之責任，而本件所有
  事證足以證明被保險人吳培波係意外落水致死，並無具體事證
  足以證明被保證人係自殺身故，上訴人拒絕理賠實屬無據。
(二)上訴人雖辯稱：被保險人吳培波死前因久病有厭世之傾向云云
  ，然一般人就醫求診，其目的乃在於袪病健身，而非蓄意求死
  ，而透過吳培波之病歷所載其就醫之次數、時間等數據，亦僅
  能證明吳培波長期以來都有旺盛求生意志，並無自殺之意向。
  被保險人吳培波之病歷所載：「難排尿時偶有自殺的念頭」之
  文字，並非指吳培波當時之心理狀態，而是其曾有該念頭，況
  且當時係因吳培波希望泌尿科醫師能幫其施行手術，泌尿科醫
  師認為其不適之情形應是心理作用，乃建議其至身心科就診，
  此觀病歷第6行記載「榮總醫師建議OPD（精神科）」可知，故
  吳培波以為向身心科醫師陳述比較嚴重之情形，身心科醫師會
  支持其施用手術，自不能因此認定吳培波有自殺之意念及計畫
  ，否則，吳培波自89年開始即有上廁所之痛苦情形，先前若已
  偶有自殺念頭，不可能至92年間尚未著手任何自殺行動。又庚
  ○○心理師之病歷記載不能作為吳培波自殺之證據，況依吳培
  波病歷所載，吳培波充其量僅「稍微活的無意義」（伊否認吳
  培波曾為該等陳述，應係醫生自己所下之論斷或係誤聽所致）
  ，該病歷反證吳培波於看診當時並無輕生念頭，事實上，當時
  伊放寒假陪伴吳培波，吳培波興奮至極，更無尋短之可能。況
  有自殺意向之人，亦未必即會著手自殺，其身亡亦未必基於自
  殺而來。本件事發當日，吳培波一如往常，穿著整齊，前往事
  故地點運動，身故時，既未於現場遺留任何物品，甚至全身穿
  戴整齊（含球鞋），無任何異象，與一般人所知自殺者會於現
  場遺留物件，並脫下鞋子等情形不符，足證吳培波於事發當日
  係按往常習慣至該公園運動，惟可能因事發前一日天雨路滑，
  於附近運動或觀賞池魚時，不慎失足落水，因水溫極低而使其
  手腳活動力大減，甚至發生抽筋現象，致溺斃身亡。
(三)又上訴人主張：檢察官於相驗屍體證明書上為意外之記載，係
  指「死亡方式」，而非「死亡原因」，與意外事故之定義不合
  等語，惟台中地檢署於驗斷書末「自（他）為或意外判別」欄
  下認定「意外」，檢察官於92年2月13日92年度相字第137號相
  驗報告書更確認死亡原因為：「... 死者失足意外落水所致」
  ，而文字之解釋本不應拘泥於字面使用之字句，該證明書上使
  用「死亡方式」與上訴人主張之「死亡原因」明顯為相同之文
  義，此觀該欄位之選項包括「自為、他為或意外」等項足證。
  另台中地檢署檢察官相驗報告書更明顯記載「死亡原因：...
  死者失足意外落水」，上訴人主張相驗資料未記載「死亡原因
  為意外」等語，與事實不符。又依台中地檢署會同法醫相驗之
  結果，被保險人吳培波受有「右側顳部表皮擦傷」、「右側鼻
  翼突出部表皮擦傷，鼻孔部位少許白色泡沫潑液及血水流出」
  、「右眼眶上部表皮擦傷」、「上眼皮（左眼）表皮擦傷」、
  「右手背表皮擦傷」，其身體諸多擦傷，如非意外落水所致，
  應即為自救掙扎所致，上訴人主張吳培波無任何掙扎跡象，亦
  與事實不合。法醫因此認定吳培波生前意外落水溺斃，並無不
  合。
(四)下列事證足以證明吳培波確係意外身亡而非自殺死亡：
1.證人壬○○醫師證稱：不能以病人有憂慮症狀即謂病人之死亡
  係自殺身亡，吳培波之病歷無「自殺防範」相關記載，係因伊
  當時診斷吳培波並無自殺傾向，吳培波亦表示無自殺想法，若
  吳培波有自殺意念、自殺計畫，伊一定會特別記載「自殺防範
  」等語，亦足證上訴人援引病歷記載，主張吳培波係自殺身亡
  為錯誤。
2.辛○○法醫證稱：吳培波腹部有許多水，身體單側、手臂上有
  多處擦傷，甚至有擦傷，其雙手呈彎曲緊握狀，表示其於不慎
  落水後曾想支撐起來，死前掙扎想抓東西，故伊認定其係意外
  落水致死，而非自殺身亡等語，足見吳培波死前喝了很多水，
  倘吳培波故意「咬緊牙關」，豈會喝入過量湖水，而其雙手呈
  彎曲緊握狀，表示其死前掙扎，「牙關緊閉」則為溺斃之必然
  現象，並非自殺身亡之現象。至於辛○○法醫當時雖未到達吳
  培波溺斃現場勘驗，但「屍體會說話」，經本院提示現場資料
  後，辛○○法醫亦稱以現場之高度不可能有人選擇該處自殺，
  且以該處之高度，落水不會有擦傷情形，其仍會認定為意外死
  亡，與劉醫師所證：「被保險人當時無自殺意念」一節相符，
  在在證明吳培波確係意外身亡而非自殺死亡。至於吳培波如會
  游泳是否仍會發生溺斃，辛○○法醫以「如擅長水性不會吃這
  麼多水」、「死者年紀接近六十歲」、「身體機能狀況未必佳
  」、「身著衣物泡水後嚴重影響行動」、「當天氣溫甚低」、
  「身上單側擦傷」等狀況判斷，認吳培波仍有溺斃之可能，蓋
  若死者深諳水性，仍需參酌其身體機能、當時水溫、依著等情
  形判斷，而非僅以死者是否深諳水性即認定為自殺。
3.證人戊○○警員證稱：除本件外，系爭事故地點未曾發生自殺
  身亡之事件等語，與辛○○法醫所證「以現場之高度不可能有
  人選擇此處自殺」一節相符，亦足證明吳培波確屬意外身亡而
  非自殺身故。事實上，事發前下過一場雨，勢必會影響系爭人
  工湖之水位及水流速度（該人工湖雖設有區隔壩，但該等區隔
  之高度並不高，遇有下雨水位增漲情形，仍可能會形成「對流
  」現象），伊為醫學院畢業，依醫學角度來看，當日天氣很冷
  ，吳培波很有可能因血管收縮，導致身體麻痺而溺斃。
(五)至於臺中地院92年度重國字第6號民事判決係就系爭人工湖之
  設置管理是否有欠缺，與吳培波死亡間是否有因果關係而為認
  定，其舉證責任之分配與本件不同（上開案件係由伊負舉證責
  任，本件則應由上訴人就其主張被保險人自殺死亡之事實負舉
  證之責），況該判決謂：「若如原告（即被上訴人）所言被害
  人（即吳培波）係不慎落水，比較被害人一百六十六公分之身
  高，應不致於發生溺斃之結果，且依一般常情，落水者必然掙
  扎、抓取身旁物品以求生存，而被害人經臺灣臺中地方法院檢
  察署檢察官相驗時，除僅有右側顳部、鼻翼部突出部、右眼眶
  上部、左眼上眼皮等臉部表皮及右手背表皮之擦傷外，別無其
  他明顯外傷，...，尚無任何證據顯示被害人進入人工景觀湖
  之湖水後，有掙扎、抓取任何物品以求生存之舉動。」等語，
  為臆測之詞，與事實不符，其理由如下：
1.該判決未曾考量「如擅水性者不會吃這麼多水」、「死者年紀
  近六十歲」、「身體機能狀況未必佳」、「身著衣物泡水後嚴
  重影響行動」、「當天氣溫甚低」（氣溫低加上突然落水，造
  成抽筋溺之情形甚為多見）、「身上單側擦傷」等狀況，對於
  吳培波如何落水、落水後之精神狀況如何等亦未斟酌，所稱「
  應不致於發生溺斃之結果」明顯係臆測之詞。
2.該判決未就吳培波身上為何會有多處傷痕，及造成何等外傷始
  足以證明係意外落水，予以說明，無法令人信服。且依辛○○
  法醫所稱「死者生前喝了很多水」，則一個蓄意求死，刻意緊
  閉牙關之人豈會喝入大量湖水，該種現象不亦係求救、掙扎之
  現象？再依辛○○法醫所證：雙手呈彎曲緊握狀表示死前掙扎
  想抓東西（此為危急時之反射動作），未抓到東西應係其伸手
  所及環境無物，很多溺斃者均無法抓到物品等語，該判決竟謂
  死者未有任何掙扎、未抓取任何物品以求生存等語，亦與事實
  不合。
三證據：除援用原審提出者外，補提新光企業團體定期壽險保險
  保單條款、新光團體一年期特定重大疾病定期壽險契約、興農
  人壽保險股份有限公司死殘保險金支出明細表影本各1件、台
  中市都會公園照片6幀為證，並聲請向氣象局函查92年1月26日
  台中市都會公園之降雨情形。
丙、本院依職權訊問證人辛○○、壬○○、戊○○，並向中央健
    康保險局台北分局、童綜合醫院、祐晟診所、臺中榮總函詢
    吳培波之就診紀錄，及向臺中地檢署調閱92年度相字第137
    號相驗卷，向臺中地院調閱92年度重國字第6號民事卷。
    理      由
一被上訴人主張：伊於91年6月1日以伊父吳培波為被保險人，投
  保上訴人台北縣教師會團體保險，保險內容為定期壽險保額
  100萬元，意外險保額200萬元，特定重大疾病定期壽險保額30
  萬元，並指定伊為受益人，嗣被保險人吳培波於92年1月27日
  經人發現於台中都會公園人工湖內意外溺斃身亡，伊於92年2
  月21日向上訴人提出理賠申請，上訴人竟以吳培波所發生之溺
  斃事故並非保單條款約定之意外事故，拒絕給付保險金等情，
  爰依系爭保險契約求為命上訴人給付330萬元及自92年3月9日
  起至清償日止，按年息百分之10計付利息之判決。
二上訴人則以：(一)依系爭新光企業團體意外保險保險單條款第2
  條約定，意外傷害事故係指非由疾病引起之外來突發事故，被
  上訴人主張被保險人吳培波係因意外事故而死亡，因吳培波於
  台中都會公園人工湖溺斃時，並無證人目睹事發經過，被上訴
  人至今亦無法確定吳培波之落水點在台中都會公園人工湖B區
  何處，且法醫及醫生未至落水現場，無法排除被保險人吳培波
  自殺之可能，被上訴人自應就吳培波之落水點及其係因遭遇意
  外傷害事故死亡負舉證證責任，而台中地檢署相驗屍體證明書
  雖記載吳培波係因落水意外死亡，惟因檢察官之職權為追訴犯
  罪，其相驗之重點在判斷是否涉及他殺或有無他殺嫌疑，至於
  死因究係因疾病或意外所致，往往未予深究，經常僅憑家屬或
  相關人士之陳述以為論斷，故該相驗屍體證明書不足以證明吳
  培波係因意外事故而死亡；(二)被保險人吳培波有泌尿、攝護腺
  方面疾病，曾於溺斃前向家人表示最近心情不好，且曾於溺斃
  前3日前往台中澄清醫院身心內科就診，並向醫師表示：「對
  排尿一事相當困擾、不快樂；三個禮拜來因而提不起勁，無活
  力；稍微活得無意義；難排尿時，偶有自殺意念」，經醫師診
  斷為「強迫症、泛性焦慮症、睡眠障礙、心因性生理功能障礙
  」，故不能排除被保險人吳培波有自殺之可能；(三)台中都會公
  園人工湖之拱橋上護欄高度約為130公分，部分地點設有高度
  約30公分至1公尺不等之雲牆，階梯部分雖可直接走入湖水，
  但有約70公分高之麻繩欄杆圍住，斜坡部分雖亦可直接走到湖
  裡，但因屬斜坡地形，呈傾斜漸沒入水中，其應為漸進式加深
  ，湖面四周平台有寬、窄之分，寬約1米2，窄約40公分，但從
  現場照片觀之，一般人不可能於窄面平台行走，且人工湖B區
  最深之處為湖中心120公分，其湖四周較深者亦僅為70至90 公
  分，若非吳培波有攀越護欄之故意行為，實無意外失足之可能
  ，況若吳培波係不慎落水，其身高166公分，又會游泳，僅須
  站立即可避免溺水，若非吳培波有自發性疾病或本身之故意行
  為，應不致於發生溺斃之結果；(四)依一般常情，落水者必然掙
  扎、抓取身旁物品以求生存，而吳培波經臺中地檢署檢察官相
  驗時，除有右側顳部、鼻翼部突出部、右眼眶上部、左眼上眼
  皮等臉部表皮及右手背表皮之擦傷外，別無其他明顯外傷，尚
  無任何證據顯示吳培波在湖中有掙扎、抓取任何物品以求生存
  之舉動，參酌證人甲○○證稱：台中都會公園自88、89年間開
  放以來，僅發生過吳培波溺斃及1次醉漢落水事件云云等情，
  足見吳培波意外落水之可能性甚低，其若非因自殺或內發性之
  疾病，不可能溺斃云云，資為抗辯。
三查被上訴人於91年6月1日以其父吳培波為被保險人，投保系爭
  團體保險，保險內容為定期壽險保額100萬元，意外險保額200
  萬元，特定重大疾病定期壽險保額30萬元，並指定其為身故受
  益人，吳培波於91年2月至92年1月間因尿道狹窄到臺中榮總泌
  尿科就診，經一系列檢查，其尿流速較慢，約正常人之3分之1
  ，有輕微攝護腺肥大，經該院醫師建議於92年1月24日至台中
  澄清醫院身心內科就診，先經臨床心理師庚○○初診，庚○○
  於吳培波之病歷上記載：「攝護腺肥大，開刀3-4年，排尿困
  難，上個月更難排尿，一直擔心，對排尿一事相當困擾、不快
  樂，三個禮拜來，因而提不起勁，無活力」、「稍微活得無意
  義」、「難排尿時，偶有suicidal ideations（即自殺意念）
  」等語，再經壬○○醫師複診，壬○○於吳培波之病歷上記載
  ：「89年就覺得不愉快」、「ＰＴ：上廁所是件痛苦的事」、
  「個性：鑽牛角尖」等語，嗣吳培波於92年1月27日經發現溺
  斃於台中都會公園人工湖內，經臺中地檢署檢察官會同法醫師
  及警員相驗屍體，製有勘驗筆錄、及照片，經法醫師研判吳培
  波為意外死，而出具驗斷書，記載：「死因：窒息」、「致死
  創傷：溺斃」、「凶器種類及傷害方法：生前落水」、「自、
  他為或意外之判別：意外」等語，並與檢察官共同出具相驗屍
  體證明書，記載：「死亡方式：意外」、「死亡原因：1.直接
  引起死亡之原因：甲、窒息；先行原因（若有引起上述死因之
  疾病或傷害）：乙、（甲之原因）溺斃；丙、（乙之原因）生
  前落水」，被上訴人於92年2月21日向上訴人提出理賠申請，
  為上訴人所拒之事實，業據被上訴人提出台中地檢署相驗屍體
  證明書、上訴人拒絕理賠函、系爭新光企業團體意外保險保險
  單條款、新光企業團體定期壽險保險保單條款、新光團體一年
  期特定重大疾病定期壽險契約等件為證，且有臺中榮總94年7
  月20日中榮醫企字第0940003400號函附卷可稽，並經本院依職
  權向臺中地檢署調取92度相字第137號相驗卷核閱屬實，復為
  兩造所不爭，自堪信為真實。被上訴人主張：被保險人吳培波
  於92年1月27日經人發現於台中都會公園人工湖內意外溺斃身
  亡，上訴人依系爭保單條款約定，自應給付保險金等語，為上
  訴人所否認，上訴人並辯稱：被保險人吳培波意外落水之可能
  性甚低，其若非因自殺或內發性之疾病，不可能溺斃云云，是
  本件應審酌者厥為：被保險人吳培波是否為意外死亡，及其是
  否因內發性疾病或自殺而導致死亡。
四按當事人主張有利於己之事實者，就其事實有舉證之責任，民
  事訴訟法第277條前段定有明文。又主張法律關係存在之當事
  人，僅須就該法律關係發生所須具備之特別要件，負舉證之責
  任，至於他造主張有利於己之事實，應由他造舉證證明（最高
  法院48年台上字第887號判例參照）。再人壽保險人於被保險
  人在契約規定年限內死亡，或屆契約規定年限而仍生存時，依
  照契約負給付保險金額之責；人壽保險人於被保險人傷害保險
  人於被保險人遭受意外傷害及其所致殘廢或死亡時，負給付保
  險金額之責，前項意外傷害，指非由疾病引起之外來突發事故
  所致者，保險法第101條、第131條分別定有明文，系爭新光企
  業團體意外保險保險單條款第2條亦約定：「被保險人於本契
  約有效期間內，因遭受傷害意外傷害事故，致其身體受傷害而
  致殘廢或死亡時，依照本契約之約定，給付保險金。前項意外
  傷害事故，指非由疾病引起之外來突發事故。」，有該保險單
  條款附卷可稽（見原審卷第31頁），準此以言，若保險人於保
  險事故發生時主張有免責之事由，即應就此有利於己之事實負
  舉證責任。上訴人辯稱：吳培波於台中都會公園人工湖溺斃時
  ，並無證人目睹事發經過，被上訴人至今亦無法確定吳培波之
  落水點在台中都會公園人工湖B區何處，被上訴人自應就吳培
  波之落水點及其係因遭遇意外傷害事故死亡負舉證證責任，而
  吳培波意外落水之可能性甚低，其若非因內發性之疾病不可能
  溺斃，至台中地檢署相驗屍體證明書雖記載吳培波係因失足落
  水意外死亡，惟檢察官之相驗重點在於判斷是否涉及他殺，至
  於死因究係因疾病或意外所致，往往未予深究，故該相驗屍體
  證明書不足以證明吳培波係因意外事故而死亡云云，經查：
(一)上訴人對上開相驗屍體證明書及驗斷書之形式上真正固不爭執
  ，惟否認其上所載被保險人吳培波係因意外死亡之內容為真正
  ，並以前詞置辯。惟上開相驗屍體證明書及驗斷書，屬公文書
  ，依民事訴訟法第355條第1項規定，推定為真正，有形式之證
  據力，除確有反證足以證明其記載不實外，就其所記載之事項
  自有實質之證據力。又依刑事訴訟法第212條：「檢察官因調
  查證據及犯罪情形，得實施勘驗。」，第213條：「勘驗，得
  為左列處分：一履勘犯罪場所或其他與案情有關係之處所。二
  檢查身體。三檢驗屍體。四解剖屍體。五檢查與案情有關係之
  物件。六其他必要之處分。」，第216條第2項：「檢驗屍體，
  應命醫師或檢驗員行之。」，第218條第1項、第3項後段： 「
  遇有非病死或可疑為非病死者，該管檢察官應速相驗。」、「
  ...檢察官如發現有犯罪嫌疑，應繼續為必要之勘驗及調查。
  」，及臺灣高等法院檢察署所屬各地方法院及其分院檢察署相
  驗案件處理要點第三項規定：「辦理相驗案件，應注意下列事
  項：... (三)檢察官、檢察事務官覆勘現場時，應督 (會)同法
  醫師、檢驗員或經指定之醫師為詳細確實之勘驗。除由法醫師
  、檢驗員或經指定之醫師詳填相驗屍體證明書，並將勘驗所得
  記入驗斷書，載明他殺或自殺及致死之方法與器物外，應製作
  勘（相）驗筆錄，詳細記載現場狀況及檢驗屍身全部之所見，
  必要時應繪具圖說或拍照、攝影。...(五)遇有他殺嫌疑者，檢
  察官於必要時，應及時覆驗或解剖屍體，以明瞭真正之死因。
  」等規定，檢察官前往現場相驗時，係督同法醫師或檢驗員為
  詳細確實之勘驗，由法醫師或檢驗員將勘驗所得記入驗斷書，
  載明他殺或自殺及致死之方法，製作勘驗筆錄，詳細記載現場
  狀況及檢驗屍身全部之所見，或繪具圖說或拍照、攝影，並詳
  填相驗屍體證明書，經檢察官核閱後，發給當事人或死者家屬
  。本件臺中地檢署檢察官督同法醫師及警員相驗被保險人吳培
  波之屍體，製有勘驗筆錄、及照片，經法醫師研判吳培波為意
  外死，而出具驗斷書，記載：「死因：窒息」、「致死創傷：
  溺斃」、「凶器種類及傷害方法：生前落水」、「自、他為或
  意外之判別：意外」等語，並與檢察官共同出具相驗屍體證明
  書，記載：「死亡方式：意外」、「死亡原因：1.直接引起死
  亡之原因：甲、窒息；先行原因（若有引起上述死因之疾病或
  傷害）：乙、（甲之原因）溺斃；丙、（乙之原因）生前落水
  」，如前述，足證相驗檢察官及法醫師依前開相驗所應遵守之
  規定製成相驗卷，並綜合上情研判，認被保險人係意外落水死
  亡而據以填寫驗斷書及相驗屍體證明書，堪以認定。上訴人所
  辯檢察官相驗對於死因如何，並未深究，乃僅憑家屬或相關人
  士之陳述以為論斷，該相驗屍體證明書不足以證明吳培波係因
  意外事故而死亡云云，尚非可採。
(二)又證人即法醫師辛○○證稱：系爭相驗屍體證明書、驗斷書均
  為伊製作，伊在相驗時不知吳培波之死亡地點，而係根據吳培
  波身上傷勢來判斷其係意外死亡，吳培波之屍體牙關緊閉，兩
  手彎曲呈緊握狀，身上無骨折之現象，非為自殺之表徵，而是
  溺斃之表徵，其口中有許多白色泡沫，應是落水時，有喝到很
  多水，肺部有腫脹之情形，故伊當時研判吳培波並非自殺，伊
  在相驗屍體證明書上勾選吳培波為意外死亡，係表示其死亡方
  式是意外，溺斃則為其死亡原因，伊當時即使在吳培波溺斃現
  場相驗，以現場水深約100公分高度，吳培波之身高為166公分
  ，伊仍會認為意外之可能性較高，蓋吳培波之年紀為50至60歲
  ，如不諳水性，又再趴下，仍有可能溺斃，若其熟悉水性，則
  應考慮其當時身體機能、活動力、水溫、衣著狀況等情形等語
  （見本院94年10月5日準備程序筆錄），核與前述相驗屍體證
  明書及驗斷書之記載相符，且吳培波之屍體經法醫辛○○解剖
  後，並未發現有內發性之疾病，亦無證據證明吳培波係因內發
  性之疾病導致溺水窒息死亡，則不問吳培波係於何處落水，或
  其溺水係出於跌倒、體力不支無力爬起或其他外在環境，均不
  足以推翻其因意外而死亡之事實，故上訴人請求被上訴人就吳
  培波之落水點負舉證責任，並無必要。是上訴人辯稱：吳培波
  意外落水之可能性甚低，其若非因內發性之疾病不可能溺斃云
  云，並非可採。
(三)再被保險人吳培波死亡之直接原因既來自其身體外部物質進入
  體內，其死亡並非由疾病所引起，而係外來、突發事故，雖其
  落水原因不明，惟凡非因自己之意志故意所致之突發性傷害或
  死亡即應屬意外事故，依上開約定，被保險人吳培波自屬遭遇
  意外而死亡。被上訴人主張被保險人吳培波係因意外而死亡，
  自堪信為真正，揆諸前開說明，應認系爭保險事故業已發生，
  被上訴人並已盡舉證之責任。上訴人辯稱：吳培波意外落水之
  可能性甚低，其若非因內發性之疾病不可能溺斃云云，即非可
  採。至上訴人辯稱被保險人吳培波係因自殺而死亡，乃主張有
  系爭保險契約所定之免責原因，揆諸上揭舉證責任之分配法則
  ，自應由上訴人就此有利於己之事實負舉證之責，否則即應給
  付系爭保險金予受益人即被上訴人。
五上訴人又辯稱：被保險人吳培波有泌尿、攝護腺方面疾病，曾
  於溺斃前向家人表示最近心情不好，且曾於溺斃前3日前往台
  中澄清醫院身心內科就診，並向醫師表示：「對排尿一事相當
  困擾、不快樂；三個禮拜來因而提不起勁，無活力；稍微活得
  無意義；難排尿時，偶有自殺意念」，經醫師診斷為「強迫症
  、泛性焦慮症、睡眠障礙、心因性生理功能障礙」，而台中都
  會公園人工湖之拱橋上護欄高度約為130公分，部分地點設有
  高度約30公分至1公尺不等之雲牆，階梯部分雖可直接走入湖
  水，但有約70公分高之麻繩欄杆圍住，斜坡部分雖亦可直接走
  到湖裡，但因屬斜坡地形，呈傾斜漸沒入水中，其應為漸進式
  加深，湖面四周平台有寬、窄之分，寬約1米2，窄約40公分，
  但從現場照片觀之，一般人不可能於窄面平台行走，且人工湖
  B區最深之處為湖中心120公分，其湖四周較深者亦僅為70至90
  公分，以吳培波166公分之身高，又會游泳，僅須站立即可避
  免溺水，應不致於發生溺斃之結果，況依一般常情，落水者必
  然掙扎、抓取身旁物品以求生存，而吳培波經臺中地檢署檢察
  官相驗時，除有右側顳部、鼻翼部突出部、右眼眶上部、左眼
  上眼皮等臉部表皮及右手背表皮之擦傷外，別無其他明顯外傷
  ，無任何證據顯示吳培波在湖中有掙扎、抓取任何物品以求生
  存之舉動，參酌證人甲○○證稱：台中都會公園自88、89年間
  開放以來，僅發生過吳培波溺斃及1次醉漢落水事件云云等情
  ，足見吳培波意外落水之可能性甚低，其若非因自殺，不可能
  溺斃等語，經查：
(一)吳培波於91年2月至92年1月間因尿道狹窄到臺中榮總泌尿科就
  診，經一系列檢查，其尿流速較慢，約正常人之3分之1，有輕
  微攝護腺肥大，經該院醫師建議於92年1月24日至台中澄清醫
  院身心內科就診，先經臨床心理師庚○○初診，庚○○於吳培
  波之病歷上記載：「攝護腺肥大，開刀3-4年，排尿困難，上
  個月更難排尿，一直擔心，對排尿一事相當困擾、不快樂，三
  個禮拜來，因而提不起勁，無活力」、「稍微活得無意義」、
  「難排尿時，偶有suicidal ideations（即自殺意念）」等語
  ，再經壬○○醫師複診，壬○○於吳培波之病歷上記載：「89
  年就覺得不愉快」、「ＰＴ：上廁所是件痛苦的事」、「個性
  ：鑽牛角尖」等語，如前述。惟證人即台中澄清醫院身心內科
  臨床心理師庚○○證稱：在壬○○醫師為吳培波看診前，係由
  伊初診大約30至40分鐘，病人至精神科來看診，伊例行均會問
  病人有無自殺念頭、食慾如何、體重、活力情形等與憂鬱症有
  關之情形，當時吳培波對伊抱怨排尿困難，依伊在病歷之記載
  ，吳培波當時自殺念頭不是很強烈，並無嚴重到要去自殺之情
  形，如病人有嚴重自殺傾向時，伊會在病歷上記載病人有自殺
  之傾向，或在病歷上記載自殺預防之文字，至於如何預防自殺
  、輔導病人，要由壬○○醫師診斷、決定，伊並無此職權，因
  伊只診斷吳培波1次，且時間已久，無法確定病歷上所載：「
  稍微活得無意義，影響睡眠、入睡困難、易醒」之情形係因排
  尿困難所引起等語（見本院95年5月5日準備程序筆錄），證人
  即台中澄清醫院身心內科醫師壬○○亦證稱：伊當時因吳培波
  提及3週以來有提不起勁、無活力、感覺稍微活得沒有意義、
  影響睡眠、入睡困難、易醒、擔心半夜漏尿等憂鬱疾患之症狀
  ，乃診斷吳培波患有強迫症、泛性焦慮症、睡眠障礙、心因性
  生理功能障礙及憂鬱疾患，並因吳培波當時焦慮症狀較明顯，
  而曾詢問吳培波有無自殺想法，若吳培波作肯定回答，伊一定
  會註明其有自殺想法及其強度，並作自殺防範，本件無此記載
  ，係因伊確定吳培波並無自殺可能，至少吳培波在當時無自殺
  之高危險意圖，況吳培波過去並無自殺史，而憂慮症病患死亡
  不代表係因自殺所致，有自殺念頭者亦不代表其死亡係因自殺
  所造成，吳培波並非一直都有自殺念頭，可能只是因為生病痛
  苦，才偶有升起自殺之念頭，故伊當時才斷定吳培波有輕度憂
  鬱症，並加以勸導，就其焦慮狀態加以治療，開給3週之藥物
  ，伊看診後，有要求吳培波回診等語（見本院94年10月5日準
  備程序筆錄），參酌證人即吳培波之妻丁○○○證稱：吳培波
  曾因攝護腺肥大去動手術，亦曾向伊抱怨排尿困難，但看起來
  不嚴重，吳培波過世前幾天並無異狀，且當時伊子（即被上訴
  人）放寒假回家，吳培波很高興，睡眠、食慾都很正常等語（
  見本院94年1月14日準備程序筆錄）等情，足見台中澄清醫院
  吳培波病歷上所載：「攝護腺肥大，開刀3-4年，排尿困難，
  上個月更難排尿，一直擔心，對排尿一事相當困擾、不快樂，
  三個禮拜來，因而提不起勁，無活力」、「稍微活得無意義」
  、「難排尿時，偶有suicidal ideations（即自殺意念）」、
  「89年就覺得不愉快」、「ＰＴ：上廁所是件痛苦的事」、「
  個性：鑽牛角尖」等語，僅足以證明吳培波於系爭事故發生前
  ，因患有攝護腺方面疾病致其生活及精神方面受到影響，偶有
  自殺之意念，尚無法證明系爭保險事故之發生係因吳培波自殺
  所致，且若非吳培波仍有求生之意念，衡情應不會接受醫師之
  建議至身心內科就診，故尚難以此即遽認吳培波係因自殺而死
  亡。況人命無價，好生惡死為人之常情，以自殺結束生命者，
  非屬社會常態，且自殺者大致會交代後事，容易找到蛛絲馬跡
  或相關證據證明，惟本件經檢察官詳細調查後，並未找出任何
  事證顯示被保險人吳培波為自殺。是上訴人辯稱：被保險人吳
  培波有泌尿、攝護腺方面疾病，曾於溺斃前向家人表示最近心
  情不好，且曾於溺斃前3日前往台中澄清醫院身心內科就診，
  並向醫師表示：「對排尿一事相當困擾、不快樂；三個禮拜來
  因而提不起勁，無活力；稍微活得無意義；難排尿時，偶有自
  殺意念」，經醫師診斷為「強迫症、泛性焦慮症、睡眠障礙、
  心因性生理功能障礙」，故不能排除吳培波有自殺之可能云云
  ，亦非可採。
(二)內政部營建署94年5月4日營署園字第0942907084號函覆稱：台
  中都會公園人工湖依其設計共分為3區，各區有擋水牆予以區
  隔，且各區之水深深度亦有差異，另其湖深深度採自湖岸起由
  淺至湖中央最深之緩坡設計，而湖案週邊則分別設置有植栽護
  欄、巨石、卵石或木格斜紋緩衝區等設施，有關湖水深度為A
  區：湖中心深度100公分，湖岸週邊深度20至70公分，B區：湖
  中心深度120公分，湖岸水深20至90公分，C區：湖中心最深
  180公分，湖岸水深概分為兩種，一為湖邊設施為斜坡區約30
  至70公分，二為湖岸設施為雲牆護欄水深約120公分以上，另
  有關開園以來迄今有否發生遊客落水或溺水事件部分，該公園
  自89年開園至今共發生二起溺水事件，一為發生於92年1月27
  日於人工湖B區溺水死亡事件，吳培波先生於當日上午10時10
  分經該公園替代役男巡邏市發現陳屍於公園人工湖B區內死亡
  ，第二起發生於93年8月6日臧傳孝先生之溺水死亡事件，死者
  之妻於當日約凌晨5時許在該公園人工湖畔A區發現死者已漂浮
  在湖中，雖經現場緊急救治再送醫院，惟仍不治死亡等語，有
  該函附於本院卷可稽（見本院卷(一)第114、115頁），證人即吳
  培波溺斃時在台中都會公園擔任替代役之甲○○證稱：伊在台
  中都會公園人工湖發現吳培波之屍體時，即立刻報警，在吳培
  波溺斃前，從未有遊客在該公園內溺斃，伊等在假日期間均會
  在湖區巡邏，以防止意外發生，而距離發現吳培波之屍體30公
  分處之水位有1.8米深，因為有某次有1位醉漢跳進湖裡，伊才
  知道該處深度，又因經常有遊客躲在平台上釣魚或遊玩，部分
  遊客則在斜坡上釣魚，或是在階梯上餵魚，或在石柱上往返跳
  躍，伊等看到上開情形都會制止，該處亦是伊等經常巡邏之處
  ，伊等均是騎機車沿湖邊小路繞行巡邏，每班巡邏2小時等語
  （見本院93年12月22日準備程序筆錄），證人即處理吳培波溺
  斃事件之警員戊○○證稱：伊到現場時，吳培波之屍體在水中
  ，伊請人把屍體撈起後，找到被上訴人，詢問吳培波之身體狀
  況，被上訴人表示吳培波有攝護腺腫大情形，心情不好，當日
  天氣很冷等語（見本院94年10月5日準備程序筆錄），經核上
  開內政部營建署函及證人所證之內容，均無法證明被保險人吳
  培波係因自殺而死亡。又證人即吳培波之妻丁○○○證稱：吳
  培波喜愛運動，每日早上均外出運動，平常伊亦會與吳培波一
  起去運動，伊夫妻常去台中都會公園運動，繞人工湖邊走路等
  語（見本院94年1月14日準備程序筆錄），本院參酌吳培波於
  溺斃時之92年1月27日，台中都會公園於當日上午4時至10時間
  曾有下雨情形，有中央氣象局94年4月19日中象參字第0940002
  029號在卷足憑（見本院卷(一)第97至100頁），當時正值冬季、
  氣候寒冷等情，吳培波非無可能因天雨路滑、重心不穩傾斜而
  跌入湖內，並因氣候寒冷，無法自救而溺斃。是上訴人辯稱：
  台中都會公園人工湖之拱橋上護欄高度約為130公分，部分地
  點設有高度約30公分至1公尺不等之雲牆，階梯部分雖可直接
  走入湖水，但有約70公分高之麻繩欄杆圍住，斜坡部分雖亦可
  直接走到湖裡，但因屬斜坡地形，呈傾斜漸沒入水中，其應為
  漸進式加深，湖面四周平台有寬、窄之分，寬約1米2，窄約40
  公分，但從現場照片觀之，一般人不可能於窄面平台行走，且
  人工湖B區最深之處為湖中心120公分，其湖四周較深者亦僅為
  70至90公分，以吳培波166公分之身高，又會游泳，僅須站立
  即可避免溺水，應不致於發生溺斃之結果，參酌證人甲○○證
  稱：台中都會公園自88、89年間開放以來，僅發生過吳培波溺
  斃及1次醉漢落水事件云云等情，足見吳培波意外落水之可能
  性甚低，其若非因自殺，不可能溺斃等語，顯係其臆測之詞，
  尚非有據，即令屬實，亦不足以完全排除吳培波意外溺斃之可
  能性，上訴人前開所辯自非可採。
(三)又證人即法醫辛○○證稱：伊在勘驗時，係根據吳培波身上傷
  勢來判斷其係意外死亡，吳培波之屍體牙關緊閉，兩手彎曲呈
  緊握狀，身上無骨折之現象，非為自殺之表徵，而是溺斃之表
  徵，其口中有許多白色泡沫，應是入水時，有喝到很多水，肺
  部有腫脹之情形，故伊當時研判不是自殺，以吳培波溺斃現場
  水深約100公分高度，吳培波之身高為166公分，伊仍認為意外
  之可能性較高，因為死者年紀為50至60歲，如不諳水性，又再
  趴下，仍有可能溺斃，若熟悉水性，則應考慮死者身體之機能
  、活動力如何、水溫、衣著狀況等情形，吳培波當時是喝了很
  多的水，但溺斃者不一定會比自殺者喝較多的水，喝水量的多
  寡，因人而異，吳培波握拳係因為想抓住東西，此乃反射動作
  ，但大部分溺斃者都未抓到東西，溺斃者大多以緊握拳頭者居
  多等語（見本院94年10月5日準備程序筆錄），足見上訴人辯
  稱：依一般常情，落水者必然掙扎、抓取身旁物品以求生存，
  而吳培波除有右側顳部、鼻翼部突出部、右眼眶上部、左眼上
  眼皮等臉部表皮及右手背表皮之擦傷外，別無其他明顯外傷，
  無任何證據顯示吳培波在湖中有掙扎、抓取任何物品以求生存
  之舉動，吳培波若非因自殺，不可能溺斃云云，亦屬片面主觀
  臆測之詞，不足採信。
(四)再被上訴人與訴外人丁○○○、吳佳霖向臺中地院訴請內政部
  營建署國家賠償（案列92年度重國字第6號），臺中地院雖以
  吳培波跳入湖中「違背人工景觀湖之使用目的及使用方法的個
  人冒險行為，不應令被告（即內政部營建署）負國家賠償責任
  。」，或「被告... 公有公共設施之設置或管理並無欠缺。」
  ，或「若如原告（即被上訴人與訴外人丁○○○、吳佳霖）所
  言被害人（即吳培波）係不慎落水，比較被害人一百六十六公
  分之身高，應不致於發生溺斃之結果，且依一般常情，落水者
  必然掙扎、抓取身旁物品以求生存，而被害人經臺灣臺中地方
  法院檢察署檢察官相驗時，除僅有右側顳部、鼻翼部突出部、
  右眼眶上部、左眼上眼皮等臉部表皮及右手背表皮之擦傷外，
  別無其他明顯外傷，有前開相驗卷宗影本附卷可按，故依前揭
  相驗結果，尚無任何證據顯示被害人進入人工景觀湖之湖水後
  ，有掙扎、抓取任何物品以求生存之舉動。尚難認被害人之死
  亡，與被告於此部分公有公共設施之設置或管理，有相當因果
  關係存在。」等理由，駁回被上訴人與訴外人丁○○○、吳佳
  霖之訴，惟查上開訴訟之請求權基礎及舉證責任之分配法則與
  本件不同，且上開判決並非判例，本院自不受其拘束，併予敘
  明。
(五)綜上所述，被上訴人已提出檢察官及法醫師依法定程式製作之
  相驗屍體證明書，證明被保險人吳培波係因意外而死亡，經本
  院調取該相驗卷核閱屬實，如上述，自應認被上訴人已盡其舉
  證責任。上訴人既未能證明上開公文書所載與事實不符，則上
  開公文書所載被保險人吳培波係意外死亡一節，自有實質之證
  據力，應認被保險人吳培波係因意外而死亡。上訴人又未能證
  明被保險人吳培波有系爭保險契約所規定之除外責任情事，被
  上訴人為系爭保險契約之受益人，依系爭保險契約請求上訴人
  給付保險金，自無不合。
六末按保險人應於要保人或被保險人交齊證明文件後，於約定期
  限內給付賠償金額，無約定期限者，應於接到通知後15日內給
  付之；保險人因可歸責於自己之事由致未在前項規定期限內為
  給付者，應給付遲延利息年利1分，保險法第34條定有明文。
  查系爭保險契約條款未約定給付保險金之期限，依上開規定，
  被上訴人自應於接到通知後15日內給付，而上訴人係92年2月
  21日接獲被上訴人通知，為兩造所不爭，上訴人至遲應於接到
  通知後15日即同年3月8日給付保險金，然迄未給付，自應自92
  年3月9日起負遲延責任。從而，被上訴人依系爭保險契約，請
  求上訴人給付330萬元及自92年3月9日起至清償日止，按年息
  百分之10計算之利息，核無不合，應予准許。原判決判命上訴
  人如數給付，並依兩造之聲請，分別為假執行暨免為假執行之
  宣告，洵屬正當。上訴意旨指摘原判決不當，求予廢棄改判，
  為無理由，應予駁回。
七本件事證已臻明確，上訴人所提有關意外原因與意外結果之說
  明，與本件意外事故之認定無關，而兩造其餘主張、陳述及所
  提之證據，經審酌後本院認亦與判決結果不生影響，爰不一一
  論述，附此敘明。
八據上論結，本件上訴為無理由。依民事訴訟法第449條第1項、
  第78條，判決如主文。
中    華    民    國    95    年    6    月    27    日
                  民事第九庭審判長法  官 黃熙嫣
                                  法  官 楊力進
                                  法  官 李昆曄
正本係照原本作成。
如不服本判決，應於收受送達後20日內向本院提出上訴書狀，其
未表明上訴理由者，應於提出上訴後20日內向本院補提理由書狀
（均須按他造當事人之人數附繕本）上訴時應提出委任律師或具
有律師資格之人之委任狀；委任有律師資格者，另應附具律師資
格證書及釋明委任人與受任人有民事訴訟法第466條之一第一項
但書或第二項（詳附註）所定關係之釋明文書影本。
中    華    民    國    95    年    8     月    4     日
                                  書記官  鎖瑞嶺
附註：
民事訴訟法第四百六十六條之一（第一項、第二項）：
對於第二審判決上訴，上訴人應委任律師為訴訟代理人。但上訴
人或其他法定代理人具有律師資格者，不在此限。
上訴人之配偶、三親等內之血親、二親等內之姻親，或上訴人為
法人、中央或地方機關時，其所屬專任人員具有律師資格並經法
院認為適當者，亦得為第三審訴訟代理人。


司法院資訊處製作；財團法人民間司法改革基金會備份。
